--- 
title: "Modelado de Regresión con Aplicaciones Actuariales y Financieras"
author: Edward (Jed) Frees,  University of Wisconsin - Madison, Australian National University
Affiliation:
  orcid: 0000-0001-9605-9776
site: bookdown::bookdown_site
output:
  bookdown::gitbook::
colorlinks: yes
fontsize: 12pt
link-citations: yes
description: "Spanish Translation of 'Regression Modeling with Actuarial and Financial Applications'"
---

# Prefacio {-}

Placeholder



<!--chapter:end:index.Rmd-->




<!--chapter:end:References/Packages.Rmd-->



## Prólogo {-}
### ¿Para Quién Es Este Libro? {-}
### ¿De Qué Trata Este Libro? {-}
### ¿Cómo Transmite Este Libro Su Mensaje? {-}
### Agradecimientos {-}
## Dedicación {-}

<!--chapter:end:Chapters/PrefaceSpanish.Rmd-->


# Translation {-}

Placeholder



<!--chapter:end:Chapters/Translation.Rmd-->


# Regresión y la Distribución Normal

Placeholder


## ¿Qué es el Análisis de Regresión? {#Sec11}
## Ajuste de Datos a una Distribución Normal {#Sec12}
## Transformaciones de Potencia {#Sec13}
## Muestreo y el Papel de la Normalidad {#Sec14}
## Regresión y Diseños de Muestreo {#Sec15}
## Aplicaciones Actuariales de la Regresión  {#Sec16}
## Lecturas Adicionales y Referencias {#Sec17}
## Ejercicios  {#Sec18}
## Suplemento Técnico - Teorema del Límite Central {#Sec19}

<!--chapter:end:Chapters/Chapter1/Chap1Spanish.Rmd-->


# Regresión Lineal Básica {#C2BasicLR}

Placeholder


## Correlaciones y Mínimos Cuadrados  {#Sec21}
#### Gráfico de Dispersión y Coeficientes de Correlación - Herramientas Básicas de Resumen {-}
#### Método de Mínimos Cuadrados {-}
## Modelo Básico de Regresión Lineal  {#Sec22}
## ¿Es Útil el Modelo? Algunas Medidas de Resumen Básicas {#Sec23}
### Particionando la Variabilidad   {#Sec231}
### El Tamaño de una Desviación Típica: *s*  {#Sec232}
## Propiedades de los Estimadores del Coeficiente de Regresión  {#Sec24}
## Inferencia Estadística  {#Sec25}
### ¿Es Importante la Variable Explicativa?: La Prueba *t*   {#Sec251}
### Intervalos de Confianza  {#Sec252}
### Intervalos de Predicción  {#Sec253}
## Construyendo un Mejor Modelo: Análisis de Residuos {#Sec26}
## Aplicación: Modelo de Valoración de Activos Financieros {#Sec27}
#### Datos {-}
#### Puntos Inusuales {-}
#### Análisis de Sensibilidad {-}
## Salida Computacional Ilustrativa de Regresión {#Sec28}
## Lecturas Adicionales y Referencias {#Sec29}
## Ejercicios {#Sec210}
#### Secciones 2.1-2.2 {-}
#### Secciones 2.3-2.4 {-}
## Suplemento Técnico - Elementos del Álgebra de Matrices  {#Sec211}
### Definiciones Básicas {#Sec2111}
### Algunas Matrices Especiales {#Sec2112}
### Operaciones Básicas {#Sec2113}
#### Multiplicación por un Escalar {-}
#### Suma y Resta de Matrices {-}
#### Multiplicación de Matrices {-}
#### Inversas de Matrices {-}
### Matrices Aleatorias  {#Sec2114}

<!--chapter:end:Chapters/Chapter2/Chap2_BasicsSpanish.Rmd-->


# Regresión Lineal Múltiple - I {#C3BasicMLR}

Placeholder


## Método de Mínimos Cuadrados {#Sec31}
#### Resumiendo los Datos {-}
#### Método de Mínimos Cuadrados {-}
#### Notación Matricial {-}
## Modelo de Regresión Lineal y Propiedades de los Estimadores {#Sec32}
### Función de Regresión {#Sec321}
### Interpretación del Coeficiente de Regresión {#Sec322}
### Suposiciones del Modelo {#Sec323}
### Propiedades de los Estimadores de los Coeficientes de Regresión {#Sec324}
## Estimación y Bondad de Ajuste {#Sec33}
#### Desviación Estándar Residual {-}
#### El Coeficiente de Determinación: $R^2$ {-}
## Inferencia Estadística para un Coeficiente Único {#Sec34}
### La Prueba *t* {#Sec341}
### Intervalos de Confianza {#Sec342}
### Gráficos de Variables Añadidas {#Sec343}
#### Producción de un Gráfico de Variables Añadidas {-}
### Coeficientes de Correlación Parcial {#Sec344}
## Algunas Variables Explicativas Especiales {#Sec35}
### Variables Binarias {#Sec351}
### Transformación de Variables Explicativas {#Sec352}
### Términos de Interacción {#Sec353}
#### Caso Especial: Funciones de Respuesta Curvilíneas {-}
#### Caso Especial: Funciones No Lineales de una Variable Continua {-}
## Lectura Adicional y Referencias {#Sec36}
## Ejercicios {#Sec37}

<!--chapter:end:Chapters/Chapter3/Chap3MLRSpanish.Rmd-->


# Regresión Lineal Múltiple - II {#C4MLRANOVA}

Placeholder


## El Papel de las Variables Binarias {#Sec41}
## Inferencia Estadística para Varios Coeficientes {#Sec42}
### Conjuntos de Coeficientes de Regresión {#Sec421}
### La Hipótesis Lineal General {#Sec422}
#### Algunos Casos Especiales {-}
### Estimando y Prediciendo Varios Coeficientes {#Sec423}
#### Estimación de Combinaciones Lineales de Coeficientes de Regresión {-}
#### Intervalos de Predicción {-}
## Modelo ANOVA de Un Factor {#Sec43}
#### Suposiciones del Modelo y Análisis {-}
#### Vínculo con la Regresión {-}
#### Reparametrización {-}
## Combinando Variables Explicativas Categóricas y Continuas {#Sec44}
#### Combinando un Factor y una Covariable {-}
#### Combinación de Dos Factores {-}
#### Modelo Lineal General {-}
## Lecturas Adicionales y Referencias  {#Sec45}
## Ejercicios {#Sec46}
## Suplemento Técnico - Expresiones Matriciales {#Sec47}
### Expresión de Modelos con Variables Categóricas en Forma Matricial {#Sec471}
#### Modelo con Una Variable Categórica y Una Continua {-}
### Cálculo Recursivo de Mínimos Cuadrados {#Sec472}
#### Resultados de Matrices Particionadas {-}
### Modelo Lineal General {#Sec473}
#### Valores Ajustados Únicos {-}
#### Inversas Generalizadas {-}
#### Funciones Estimables {-}
#### Hipótesis Comprobables {-}
#### Hipótesis Lineal General {-}
#### Modelo de Una Variable Categórica {-}

<!--chapter:end:Chapters/Chapter4/Chap4_ANOVASpanish.Rmd-->


# Selección de Variables {#C5VarSelect}

Placeholder


## Un Enfoque Iterativo para el Análisis de Datos y Modelado {#Sec51}
## Procedimientos Automáticos de Selección de Variables {#Sec52}
## Análisis de Residuales {#Sec53}
### Residuales {#Sec531}
### Uso de los Residuales para Identificar Valores Atípicos {#Sec532}
### Uso de los Residuales para Seleccionar Variables Explicativas {#Sec533}
## Puntos Influyentes {#Sec54}
### Apalancamiento {#Sec541}
### Distancia de Cook {#Sec542}
## Colinealidad {#Sec55}
### ¿Qué es la Colinealidad? {#Sec551}
### Factores de Inflación de Varianza {#Sec552}
### Colinealidad e Influencia {#Sec553}
### Variables Suprensoras {#Sec554}
### Variables Ortogonales {#Sec555}
## Criterios de Selección {#Sec56}
### Bondad de Ajuste {#Sec561}
### Validación del Modelo {#Sec562}
### Validación Cruzada {#Sec563}
## Heterocedasticidad {#Sec57}
### Detección de Heterocedasticidad {#Sec571}
### Errores Estándar Consistentes con Heterocedasticidad {#Sec572}
### Mínimos Cuadrados Ponderados {#Sec573}
### Transformaciones {#Sec574}
## Lectura Adicional y Referencias {#Sec58}
## Ejercicios {#Sec59}
## Suplementos Técnicos para el Capítulo 5 {#Sec510}
### Matriz de Proyección {#Sec5101}
### Estadísticas Leave-One-Out {#Sec5102}
### Omisión de Variables {#Sec5103}

<!--chapter:end:Chapters/Chapter5/Chap5VarSelectionSpanish.Rmd-->


# Interpretación de Resultados de Regresión

Placeholder


## Lo que nos dice el proceso de modelado {#Sec61}
### Interpretación de efectos individuales {#Sec611}
### Otras Interpretaciones {#Sec612}
## La Importancia de la Selección de Variables  {#Sec62}
### Sobreajuste del Modelo  {#Sec621}
### Subajuste del Modelo {#Sec622}
## La Importancia de la Recolección de Datos  {#Sec63}
### Error en el Marco Muestral y Selección Adversa {#Sec631}
### Regiones de Muestreo Limitadas {#Sec632}
### Variables Dependientes Limitadas, Censura y Truncamiento {#Sec633}
### Variables Omitidas y Endógenas {#Sec634}
### Datos Faltantes {#Sec635}
## Modelos de Datos Faltantes {#Sec64}
### Faltante al Azar {#Sec641}
### Datos Faltantes No Ignorables   {#Sec642}
#### Procedimiento de Dos Etapas de Heckman {-}
#### Algoritmo EM {-}
## Aplicación: Eficiencia en el Costo de los Gestores de Riesgos  {#Sec65}
#### Introducción {-}
#### Análisis Preliminar {-}
#### Volviendo a lo Básico {-}
#### Algunos Modelos Nuevos {-}
## Lecturas Adicionales y Referencias  {#Sec66}
## Ejercicios  {#Sec67}
## Suplementos Técnicos para el Capítulo 6  {#Sec68}
### Efectos de la Especificación Incorrecta del Modelo  {#Sec681}

<!--chapter:end:Chapters/Chapter6/Chap6InterpretationSpanish.Rmd-->


# Chap 7

Placeholder


## Variables Dependientes Binarias {#S:Sec111}
#### Modelos de Probabilidad Lineal {-}
## Modelos de Regresión Logística y Probit {#S:Sec112}
### Uso de Funciones No Lineales de Variables Explicativas {#S:Sec1121}
### Interpretación del Umbral {#S:Sec1122}
### Interpretación de Utilidad Aleatoria {#S:Sec1123}
### Regresión Logística {#S:Sec1124}
#### Interpretación de los Odds {-}
#### Interpretación de la Razón de Momios {-}
## Inferencia para Modelos de Regresión Logística y Probit {#S:Sec113}
### Estimación de Parámetros
### Inferencia Adicional
## Aplicación: Gastos Médicos {#S:Sec114}
#### Variable Dependiente {-}
#### Variables Explicativas {-}
#### Estadísticas Descriptivas {-}
## Variables Dependientes Nominales {#S:Sec115}
### Logit Generalizado {#S:Sec1151}
#### Interpretaciones de Parámetros {-}
### Logit Multinomial  {#S:Sec1152}
### Logit Anidado  {#S:Sec1153}
## Variables Dependientes Ordinales  {#S:Sec116}
### Logit Acumulativo
### Probit Acumulativo
## Lecturas Adicionales y Referencias  {#S:Sec117}
## Ejercicios  {#S:Sec118}
## Suplementos Técnicos - Inferencia Basada en Verosimilitud  {#S:Sec119}
### Propiedades de las Funciones de Verosimilitud {#S:Sec1191}
### Estimadores de Máxima Verosimilitud {#S:Sec1192}
### Pruebas de Hipótesis {#S:Sec1193}
### Criterios de Información {#S:Sec1194}

<!--chapter:end:Chapters/Chapter11/Chap11BinarySpanish.Rmd-->


# Variables Dependientes de Conteo {#C12Count}

Placeholder


## Regresión de Poisson {#S:Sec121}
### Distribución de Poisson {#S:Sec1211}
### Modelo de Regresión  {#S:Sec1212}
### Estimación  {#S:Sec1213}
### Inferencia Adicional {#S:Sec1214}
## Aplicación: Seguro de Automóviles en Singapur {#S:Sec122}
## Sobre dispersión y Modelos Binomiales Negativos {#S:Sec123}
#### Ajustando los Errores Estándar para Datos no Equidispersos {-}
#### Binomial Negativa {-}
## Otros Modelos de Conteo  {#S:Sec124}
### Modelos Inflados en Ceros
### Modelos Hurdle
### Modelos de Heterogeneidad
### Modelos de Clases Latentes
## Lecturas Adicionales y Referencias  {#S:Sec125}
## Ejercicios  {#S:Sec126}

<!--chapter:end:Chapters/Chapter12/Chap12CountSpanish.Rmd-->


# Modelos Lineales Generalizados {#C13GLM}

Placeholder


## Introducción {#S:Sec131}
## Modelo GLM {#S:Sec132}
### Familia Exponencial Lineal de Distribuciones {#S:Sec1321}
### Funciones de Enlace {#S:Sec1322}
## Estimación {#S:Sec133}
### Estimación de Máxima Verosimilitud para Enlaces Canónicos {#S:Sec1331}
### Sobredispersión
### Estadísticas de Bondad de Ajuste {#S:Sec1333}
## Aplicación: Gastos Médicos {#S:Sec134}
## Residuales {#S:Sec135}
## Distribución de Tweedie  {#S:Sec136}
## Lecturas adicionales y referencias  {#S:Sec137}
## Ejercicios  {#S:Sec138}
## Suplementos Técnicos - Familia Exponencial {#S:Sec139}
### Familia Exponencial Lineal de Distribuciones  {#S:Sec1391}
### Momentos {#S:Sec1392}
### Estimación de Máxima Verosimilitud para Enlaces Generales {#S:Sec1393}
### Mínimos Cuadrados Reponderados Iterativos {#S:Sec1394}

<!--chapter:end:Chapters/Chapter13/Chap13_GLMSpanish.Rmd-->


# Apéndices


```{r child = './Chapters/Appendices/AppendixStatInferenceSpanish.Rmd'}
```

```{r child = './Chapters/Appendices/MatrixAlgebraDataSpanish.Rmd'}
```

```{r child = './Chapters/Appendices/ProbTablesSpanish.Rmd'}
```

<!--chapter:end:Chapters/Appendices/AppendixSpanish.Rmd-->

`r if (knitr:::is_html_output()) '# Bibliography {-}'`

\newpage

\singlespacing

\scalefont{0.8}

<!-- ```{r eval =  PdfEval, child = './References/OnlineSupplement.Rmd'} -->

<!-- ``` -->

***

\backmatter

\printindex

<!-- Time taken for this draft of the book: `r round(difftime(Sys.time(), timeDraft, units='mins'), digits=2)` minutes.  -->



<!--chapter:end:References/Bibliography.Rmd-->

